臺灣高等法院臺中分院民事判決　99年度上易字第474號
上　訴　人　吳瑞發
訴訟代理人　王世勳律師
追 加 原告　吳秀娥
訴訟代理人　魏巧惠
追 加 原告　吳美玉
追 加 原告　吳秀嬌
兼上列三人共同
訴訟代理人　洪吳秀端
被 上 訴人　吳瑞崑
訴訟代理人　賴麗花
上列當事人間請求返還存款事件，上訴人對於中華民國99年9月3
0日臺灣臺中地方法院99年度訴字第1753號第一審判決提起上訴
，並為訴之追加及訴之擴張，本院於民國100年9月27日言詞辯論
終結，判決如下：
    主  文
上訴及擴張之訴均駁回。
第二審及擴張之訴訴訟費用均由上訴人吳瑞發負擔。
    事實及理由
甲、程序部分
一、按訴狀送達後，原告不得將原訴變更或追加；但擴張或減縮
    應受判決事項之聲明者，不在此限；此項規定，於第二審訴
    訟程序亦有適用，民事訴訟法第255條第1項第3款、第446條
    第1項定有明文。本件上訴人於原審係請求被上訴人給付自
    被繼承人吳金慶帳戶內盜領之款項新台幣（下同）100萬元
    ，上訴本院後，再追加請求100萬元，合計200萬元；核屬擴
    張應受判決事項之聲明，應予准許。
二、次按在第二審為訴之變更或追加因涉及審級利益之問題，非
    經他造同意，原則上不得為之，但訴訟標的對於數人必須合
    一確定時，追加原非當事人之人為當事人者，不在此限。民
    事訴訟法第255條第1項第5款、第446條第1項分別定有明文
    。本件上訴人主張被上訴人侵害上訴人及追加原告等繼承人
    之繼承財產，爰係依不當得利及繼承之法律關係，訴請被上
    訴人返還被繼承人吳金慶之現金遺產新台幣（下同）200萬
    元於全體繼承人等語。上訴人上開請求，應屬公同共有權利
    之行使，其訴訟標的對於全體繼承人，自有合一確定必要；
    而被繼承人吳金慶之繼承人，除上訴人及被上訴人外，尚有
    吳秀娥、吳美玉、洪吳秀端、吳秀嬌等人，其均無正當理由
    拒絕同為原告，故上訴人聲請本院裁定命吳秀娥、吳美玉、
    洪吳秀端、吳秀嬌等人應於一定期間內，追加為原告，合於
    民事訴訟法第255條第1項第5款、第56條之一第1項規定，並
    經本院依民事訴訟法第56條之1規定，裁定追加吳秀娥、吳
    美玉、洪吳秀端、吳秀嬌為共同原告確案在案，合此敘明。
乙、實體部分
壹、兩造聲明
一、上訴人之上訴聲明
（一）原判決廢棄。
（二）上開廢棄部分，被上訴人應將200萬元返還與兩造六人公
      同共有。
二、第一、二審訴訟費用，均由被上訴人負擔。
三、被上訴人之答辯聲明
（一）上訴駁回。
（二）第一、二審訴訟費用由上訴人負擔。
貳、兩造陳述：
一、上訴人主張：
（一）兩造父親吳金慶生前，自87年5月罹患老人癡呆症直到92
      年8月其間，在兩造之間輪流居住，平日並無開銷，因其
      屬於後期老人癡呆，時好時壞，每日三餐需家人餵食，排
      泄無法自理。因吳金慶老年罹患老年癡呆症和一些老年病
      症，經由長輩開會決定部分存款過戶予被上訴人名下，未
      料存款全遭被上訴人操作、挪用；吳金慶於95年間過世，
      早於92年間財產已被掏光，根據吳金慶的存摺記載被上訴
      人自87年到92年8月25日均有挪用存款。吳金慶共有四筆
      存單，被上訴人挪用一筆50萬元，另外吳金慶活期存款15
      6萬元也遭被上訴人挪用，合計被上訴人挪用200萬元，此
      遭被上訴人挪用之款項，於吳金慶死亡後，應屬於全體繼
      承人公同共有。惟自95年2月18日吳金慶過世後，上訴人
      多年來向被上訴人爭議父親所有存款之事，被上訴人全未
      回應。爰依不當得利及繼承之法律關係，訴請被上訴人將
      200萬元返還與兩造公同共有等語。
（二）本件關於訴外人吳金慶生前罹患老年癡呆症和一些老年病
      症，無法自理之事實之證據方法，上訴人業已提出中國醫
      藥大學附設醫院診斷證明書，其上載明「震顫麻痺、老年
      期癡呆症、大腦變質、高血壓」，此屬有公信力之醫學教
      學醫院制作之文書，有形式之證據力，除確有反證足以證
      明其記載不實外，就其所記載之事項自有實質之證據力。
      是以，上揭證據應已達到優勢明晰可信之程度，即可認有
      相當之證明吳金慶是無意識能力人。另上訴人於台灣臺中
      地方法院檢察署檢察官99年度偵字第27973號告訴被上訴
      人偽造文書案件，係就吳金慶大雅鄉農會存款於92年8月
      25日提領973,000元後存入郵局乙事；與本件主張吳金慶
      於大雅鄉農會存款遭被上訴人提領之時間係在92年8月25
      日前無關。
二、被上訴人抗辯謂以：
(一)上訴人主張之原因事實為87年起迄92年間吳金慶所有之大雅
    鄉農會活期存款及定期存單，並非上訴人自己的存款。吳金
    慶於95年2月18日過世，生前雖患有帕金森氏症，然其病症
    屬於肌肉萎縮型，過世前未曾有任何禁治產宣告或監護宣告
    情事，87年至92年間神智均相當清楚，會寫字、騎摩托車、
    開支票等，且吳金慶曾於88年間對上訴人提起告訴，當時並
    無老年癡呆症，因此對於自己在大雅鄉農會之存款要如何運
    用，金額到底多少，吳金慶具有自主權，且存摺及印章多由
    吳金慶自己保管，放置於上訴人住所處，取款也多是吳金慶
    自己辦理，被上訴人不曾過問。
(二)91年至92年間，吳金慶於大雅鄉農會馬岡辦事處共有兩筆50
    萬元一年期定期儲蓄存款，金額總計100萬元，存款日期為
    91年9月15日迄92年9月15日。吳金慶將兩張定期存單交給被
    上訴人配偶賴麗花保管，並將該存款之存摺與印章保管於上
    訴人住所。詎92年8月初吳金慶發現自己的存摺及印章均不
    見，且定期存款也在到期日前遭解約變更為活期儲蓄存款，
    覺得很不安心，故於92年8月25日由被上訴人及兩個姐姐吳
    秀端、吳秀嬌的陪同下，吳金慶本人親自辦理結清帳戶，將
    97萬多元的存款餘額領出開立同額支票，轉存於吳金慶之立
    帳大雅馬岡厝郵局之帳號00000-00-000-0000中。上開存於
    大雅馬崗厝郵局內的存款，均是作為吳金慶晚年的稅金、醫
    療費、看護費、安養中心費用及喪葬費使用，上訴人對此亦
    知之甚詳。上訴人於知悉吳金慶將存款轉存到其他戶頭後，
    即於92年8月28日即以存證信函通知被上訴人，爭執吳金慶
    所有之大雅鄉農會活期存款及定期存單，表示不願意再扶養
    父親或支付父親晚年的任何扶養費用，原本吳金慶係輪流在
    兩個兒子家居住，於接獲上訴人上開存證信函後，心裡相當
    難過，再也沒有去過上訴人家中。而至吳金慶95年2月往生
    為止，上訴人未曾再支付過父親的扶養費用，連過年也都沒
    有看過父親或包個紅包。另吳金慶過世前曾表達希望能在最
    鍾愛的長子即上訴人家中臨終，上訴人也不答應，最後只好
    抱憾以終。
(三)由上訴人提出的存單往來交易明細等帳戶資料可以看出，吳
    金慶於大雅鄉農會馬岡辦事處之定期存單帳戶中（存戶帳號
    000-000-0000000-0），一直只有兩筆50萬元定期儲蓄存款
    ，金額總計100萬元，兩筆存單到期換單後就會出現另兩個
    存單號碼，並沒有增加任何存款。因此吳金慶存放於大雅鄉
    農會馬岡辦事處之定期存款，最多只有100萬元，而活期儲
    蓄存款至多亦僅10多萬元。而由上訴人於92年8月28日所發
    存證信函亦可知，上訴人明知父親吳金慶是自行前往大雅鄉
    農會辦理取款，卻將父親歷年來所有一年期定期存單之存單
    金額加總一起，羅織罪名於被上訴人，並向臺灣臺中地方法
    院檢察署提出侵占及偽造文書等刑事告訴，即不無誣指之嫌
    。
(四)本件上訴人所爭執之相關事實均發生於吳金慶生前，當時上
    訴人對於吳金慶所有財產，僅有期待利益，並無任何權利得
    主張，上訴人所稱吳金慶生前遭領走之款項並非繼承之標的
    ；且上訴人於92年8月28日即已知悉吳金慶之大雅鄉農會存
    款狀態，則其迄今99年7月30日方起訴為主張，應已罹於民
    法第1146條所規定之2年消滅時效。
三、追加原告等陳述略謂：八十二年到九十二年間，當時父親意
    識還很清楚，自己會去提領錢出來運用，父親係在92年至93
    年間住進養老院後，因退化意識才比較不清楚。父親生前都
    是被上訴人吳瑞崑在扶養照顧，他很孝順；上訴人所述均與
    事實不符等語。
參、得心證之理由：
一、上訴人主張：訴外人吳金慶為兩造父親，已於95年2月18日
    過世，吳金慶生前於大雅鄉農會有開戶存款等事實，業據其
    提出存單往來交易明細表、存摺交易明細為證，復為被上訴
    人所不爭執，堪信為真實。
二、上訴人另主張：被上訴人自87年到92年8月25日間，挪用吳
    金慶上開帳戶內存款計200萬元，此遭被上訴人挪用之款項
    ，於吳金慶死亡後，應屬於全體繼承人公同共有，爰依不當
    得利及繼承之法律關係，訴請被上訴人將200萬元返還與全
    體繼承人即兩造公同共有等語：則為被上訴人所否認，並以
    前揭情詞抗辯。
三、按當事人主張有利於己之事實者，就其事實有舉證之責任，
    民事訴訟法第277條定有明文。又民事訴訟如係由原告主張
    權利者，應先由原告負舉證之責，若原告先不能舉證，以證
    實自己主張之事實為真實，則被告就其抗辯事實即令不能舉
    證，或其所舉證據尚有疵累，亦應駁回原告之請求（最高法
    院17年上字第917號判例參照）。而負舉證責任之當事人，
    須證明至使法院就該待證事實獲得確實之心證，始盡其證明
    責任。上訴人主張訴外人吳金慶生前罹患老年癡呆症和一些
    老年病症，無法自理，其於大雅鄉農會帳戶之存款遭被上訴
    人挪用云云，固提出中國醫藥大學附設醫院92年9月16日出
    具之吳金慶診斷證明書、存單往來交易明細表、存摺交易明
    細為憑（見原審卷第4至26頁）。惟查：
（一）上開診斷證明書固記載患者吳金慶病名為：「震顫麻痺、
      老年期癡呆症、大腦變質、高血壓」，亦僅能證明吳金慶
      生前患有各該病症，然無從推認吳金慶為無意識能力人。
      另上訴人曾以：「吳金慶自民國87年5月13日起，即患有
      震顫麻痺、老年期癡呆症、大腦變質等疾病而無法辨識事
      物，並於95年2月18日去世。被告（即本件被上訴人）趁
      吳金慶患有上開疾病機會，自90年9月19日起至92年8月25
      日止，基於意圖為自己不法之所有及偽造文書之概括犯意
      ，未經吳金慶同意，竊取吳金慶所有臺中縣大雅鄉農會帳
      戶之存摺、印章及定期存單，再偽造吳金慶之簽名、盜蓋
      吳金慶之印章於取款憑條上，交付大雅鄉農會之承辦人員
      ，致該等承辦人員以為吳金慶有授權領取而陷於錯誤，遂
      交付金錢共450萬元」等事由，向臺灣臺中地方法院檢察
      署告訴被上訴人涉有竊盜、行使偽造文書、詐欺等罪嫌；
      經台灣臺中地方法院檢察署檢察官以99年度偵字第27973
      號為不起訴處分確定在案；追加原告洪吳秀端、吳秀嬌於
      上開偵查中，亦曾作證稱：伊等父親於93年間住進養老院
      ，入院前係與吳瑞崑同住，入養老院之前，意識都很清楚
      ；，於92年8月25日，伊等有陪伊父親去農會提款，並將
      錢轉存到郵局等語；此據本院調取上開偵查卷審閱屬實。
      是上訴人抗辯吳金慶於92年8月25日前為為無意識能力人
      ，尚不足採。
（二）上訴人所提出吳金慶於大雅鄉農會帳戶之交易明細表亦僅
      能推認有各筆交易金額之進出，無從據以認定其交易原因
      事實為何，且上開帳戶既係吳金慶名義，衡諸常情，亦須
      持有蓋用吳金慶印章之取款憑條或匯款單始能提領或轉帳
      ，自難僅依上開帳戶交易明細表之記載或調取上開帳戶於
      85年至92年間之存款憑條，即可直接認定是被上訴人所領
      取。至上訴人主張依吳金慶大雅鄉農會帳戶存摺內頁所示
      ，轉帳至他人帳號00000000000000、00000000000000號是
      被上訴人所有一節，經原審向大雅鄉農會發函詢問結果，
      上開00000000000000帳號已改為00000000000000，戶名為
      劉吳秀蕊；00000000000000帳號已改為000000000000000
      號，戶名為吳金慶，該二帳戶均非被上訴人之帳戶等情，
      有大雅鄉農會99年9月2日雅農信字第0990002912號函覆資
      料可參（見原審卷第73至75頁）。
（三）依上所述，上訴人就主張被上訴人自87年到92年8月25日
      間，挪用吳金慶上開帳戶內存款計200萬元之事實，並未
      證明致使法院就該待證事實獲得確實之心證，難謂已盡其
      證明責任，自難信其主張為真實；被上訴人亦無何不當得
      利可言。再者，吳金慶於大雅鄉農會存款帳戶既是吳金慶
      生前所開戶，吳金慶生前要如何支用，自與上訴人無關，
      上訴人本來就無從主張該帳戶內存款之權利，難謂有何權
      利受到損害；且上訴人主張被上訴人自87年到92年8月25
      日挪用存款之時間，既係在吳金慶過世前3年，該遭挪用
      之款項已不在吳金慶帳戶內，自非繼承標的，亦無繼承權
      被侵害的情形。則上訴人主張依不當得利及繼承之法律關
      係，訴請被上訴人將200萬元返還與兩造公同共有，洵屬
      無據。
四、綜上所述，本件上訴人主張被上訴人自87年到92年8月25日
    間，挪用吳金慶上開帳戶內存款計200萬元，為不足採。從
    而，上訴人主張依不當得利及繼承之法律關係，訴請被上訴
    人將200萬元返還與兩造公同共有，為無理由，不應准許。
    原審為上訴人敗訴之判決，並無不合。上訴意旨指摘原判決
    不當，求予廢棄改判，為無理由，應予駁回。
五、本件事證已臻明確，兩造其餘陳述與舉證，經審酌後，認於
    判決結果不生影響，無予逐一論述之必要，附此敘明。
六、據上論結，本件上訴及擴張之訴均為無理由，依民事訴訟法
    第449條第1項、第78條，判決如主文。
中    華    民    國   100    年    10    月    11    日
                民事第二庭    審判長法  官  邱森樟
                                    法  官  蔡秉宸
                                    法  官  翁芳靜
以上正本係照原本作成。
如對本判決上訴，須於收受判決送達後20日內向本院提出上訴書
狀，其未表明上訴理由者，應於提出上訴後20日內向本院提出上
訴理由書（須按他造人數附具繕本）。
上訴時應提出委任律師為訴訟代理人之委任狀。具有民事訴訟法
第466條之1第1項但書或第2項之情形為訴訟代理人者，另應附具
律師及格證書及釋明委任人與受任人有該條項所定關係之釋明文
書影本。如委任律師提起上訴者，應一併繳納上訴審裁判費。
                                    書記官  粘銘環
中    華    民    國   100    年    10    月    12    日